【裁判字號】    95,簡上,3
【裁判日期】    950705
【裁判案由】    拆屋還地
【裁判全文】
臺灣雲林地方法院民事判決               95年度簡上字第3號
上  訴  人  甲○○○○○
法定代理人  戊○○
被 上訴 人  乙○○
                        4號1樓之2
            丁○○
            丙○○
                        樓
共      同
訴訟代理人  張育誠律師
            簡承佑律師
前一人訴代
複 代理 人  張智學律師
上列當事人間請求拆屋還地事件，上訴人對於中華民國95年1 月
16日臺灣雲林地方法院斗六簡易庭94年度虎簡字第112 號第一審
判決提起上訴，本院於民國95年6 月21日言詞辯論終結，判決如
下：
    主  文
上訴駁回。
第二審訴訟費用由上訴人負擔。
    事  實
甲、上訴人方面：
一、聲明：(一)原判決廢棄。(二)駁回被上訴人在第一審簡易之訴。
二、陳述：除與原判決記載相同者，茲引用之外，補稱：
    (一)依證人翁要平之證言可證明寺廟登記表所載甲○○○○○
      之建物係民國26年落成之事實明確，依當時日據時代之規
      定，不動產不以登記為生效要件，則原告等人之先人既將
      雲林縣牛埔子段131 之1 、132 之1 、134 之9 地號土地
      （下稱土地）交付被告蓋建寺廟，則於交付當時即取得所
      有權，雖未登記，但非無權占有。。
    (二)證人王千葉為被上訴人之母親，其證詞偏頗上訴人，其可
      信度本不足，更何況蓋廟為長久之事，為捐贈者與受贈者
      當初之共識，其所證稱：「當初有說神退了就要還」等語
      ，與經驗法則大相違背。再者，建廟為供奉神明之處所，
      而寺廟並不以奉祠神明之建築為惟一之使用目的，其建物
      仍有其他與拜祠相關之使用目的，包括存放供桌、金紙、
      禮品等，亦與供祠之目的相關，新廟完成，舊廟未拆且與
      新廟結合使用，其使用目的焉能視為完成？
三、證據：除援用第一審所提證據外，補提西屯社區發展協會六
    星計劃手冊一份、台灣省未辦登記寺廟概況調查表一紙為證
    ，並聲請訊問證人方金龍。
乙、被上訴人方面：
一、聲明：如主文第1項所示。
二、陳述：除與原判決記載相同者，茲引用之外，補稱：
    (一)證人翁要平於原審之證言與常情有違，且不符經驗法則，
      無法證明上訴人之父王秉有何捐贈系爭土地予被上訴人之
      行為。縱認當時有此捐地建廟之事實，然被上訴人尚未辦
      理登記，該土地贈與契約應因欠缺契約相對人而無法成立
      。倘認贈與行為成立，則系爭土地於日據時代為共有地，
      被上訴人之父王秉未經其他共有人同意而贈與系爭土地，
      亦不生法律上效力。若認贈與行為生效，惟系爭土地尚未
      移轉，依民法第408 條之規定，被上訴人已於原審以書狀
      送達為撤銷贈與之意思表示，則贈與契約已不存在，上訴
      人占有系爭土地自屬無權占有。
    (二)雖證人即被上訴人之母王千葉證稱其婆婆生前曾表示同意
      借系爭土地建廟，可認使用借貸關係成立，惟被上訴人借
      貸土地之目的係供上訴人供奉神明，今上訴人既已另蓋新
      廟，並已將舊廟供奉之神明遷往新廟供奉，目前系爭土地
      上之建物是供倉庫及長壽俱樂部使用，顯然上訴人借貸目
      的之使用已經完畢。被上訴人已於原審時當庭向上訴人表
      示終止使用借貸契約，並請求上訴人返還，上訴人自應負
      返還義務。
    (三)證人王千葉雖證稱曾於民國70幾年至85年間向上訴人領取
      現金，然其證稱每年上訴人所給付之6 千元，係補貼證人
      至廟裏點香之費用，可見此一費用相當於工作報酬之性質
      ，並非上訴人用以支付使用系爭土地之代價。況兩造間從
      未有任何出租土地及租金數額之合意，自無所謂租賃關係
      。縱認有何租賃關係存在，則上訴人從未向被上訴人繳納
      租金，且違反約定將舊廟供作倉庫及長壽俱樂部使用，已
      構成土地法第103 條第1 項第4 、5 款之情事，上訴人已
      於原審以書狀送達為終止租約之意思表示，則上訴人對系
      爭土地仍無正當使用權源。
三、證據：援用第一審所提證據。
    理  由
一、被上訴人起訴主張：坐落雲林縣牛埔子段131 之1 地號土地
    為被上訴人3 人與訴外人王金順所共有，同段132 之1 地號
    土地為被上訴人與訴外人王林淑蘭所共有，同段134 之9 地
    號土地為被上訴人所共有。惟上訴人無正當權源，在如原審
    判決附圖編號A 部分、面積25平方公尺之土地建築舊廟宇使
    用（占用上述131 之1 地號土地面積為0.5 平方公尺、占用
    132 之1 地號土地面積為20.5平方公尺、占用134 之9 地號
    土地面積為4 平方公尺），爰本於所有權，請求上訴人返還
    上述占用之土地等語。上訴人則以：舊廟宇建物起造於民國
    26年，當時系爭土地非被上訴人之先祖所有，且亦無中華民
    國民法之適用，是上訴人既已占有使用系爭土地，自有使用
    權源。況被上訴人之上一代取得系爭土地所有權後，亦以捐
    贈為名同意上訴人使用系爭土地，不因現今系爭土地上之舊
    廟宇是否仍供祭祀神明所用而有別等語，資為抗辯。
二、兩造不爭執之事實：
  (一)坐落雲林縣牛埔子段131 之1 地號土地為被上訴人與訴外人
    王金順所共有，同段132 之1 地號土地為被上訴人與訴外人
    王林淑蘭所共有，同段134 之9 地號土地為被上訴人所共有
    。被上訴人之所有權則係繼承其父王秉而來。
  (二)上訴人之舊廟宇建物占用上述被上訴人所共有土地之面積及
    位置乃如原審判決附圖所示編號A 部分、面積25平方公尺之
    土地（上述131 之1 地號土地遭占用0.5 平方公尺、132 之
    1 地號土地遭占用20.5平方公尺、134 之9 地號土地遭占用
    4 平方公尺）。
  (三)上訴人占用上開土地之地上物即舊廟宇，目前已不供祭祀神
    明之用，而係作為倉庫及村里長者休閒場所之用，大門框掛
    有「雲林縣虎尾鎮西屯社區長壽俱樂部」之牌子，而該建物
    之北邊已另起新廟，廟內供奉福德正神，並擺放香燭金紙等
    物。
三、被上訴人主張上訴人占有如原審判決附圖所示編號A 部分、
    面積25平方公尺土地（下稱系爭土地）係屬無權占有，應返
    還予被上訴人及其他共有人等語，為被上訴人所否認，並以
    前揭情詞置辯，茲應審究者厥為：上訴人是否有權占有系爭
    土地？茲析述如下：
  (一)按贈與物之權利未移轉前，贈與人得撤銷其贈與，民法第
    408 條第1 項定有明文。上訴人雖辯稱：系爭土地為被上訴
    人之父王秉所捐贈等語，並舉證人翁要平之證言為證。然查
    ，證人翁要平證稱：伊不知有何捐贈儀式，只是聽被上訴人
    之祖母於舊廟宇建造完成後表示，舊廟宇係被上訴人之父王
    秉捐地建造予東屯、西屯、芳草里民使用的等語，僅為證人
    聽聞被上訴人之祖母轉述而來，其並未親眼目睹或耳聞被上
    訴人王秉當時確有贈與系爭土地予上訴人之意思，況一般人
    口語所稱之「捐地」與民法所定贈與契約之法律上意義是否
    相同，亦有可疑，尚難以其證言證明上訴人與被上訴人之父
    王秉間有何贈與契約之合意，是上訴人此部分主張，洵不可
    採。
  (二)上訴人又辯稱：系爭土地上之舊廟宇為民國26年所建，當時
    系爭3 筆土地非被上訴人及被上訴人之祖先所有，並無民法
    第767 條之規定適用云云，並提出上訴人沿革記事、台灣省
    未辦登記寺廟概況調查表及雲林縣寺廟登記表各1 份為證。
    惟查，上訴人提出之寺廟概況調查表及寺廟登記表雖載明上
    訴人甲○○○○○為民國26年所建造，然上開表格各事項之
    內容係雲林縣政府依上訴人當時負責人告知之內容而記載，
    並未實質查證審核等情，業據原審向雲林縣政府函查屬實，
    足見上述資料記載內容尚不能證明系爭土地上之建物建造之
    時間。另觀諸上訴人提出之沿革資料（登載於西屯社區發展
    協會製作之「六星計劃」刊物內），內容論及上訴人所供奉
    之福德正神於台灣光復年間始安放於系爭土地上新建之廟宇
    內，衡諸歷史用語之使用習慣，台灣光復年間大多指民國34
    年之後，顯與民國26年之日據時代尚有一段差距。況依民間
    信仰常情，供奉神明之場所大多係歷年來各代地方熱心人士
    覓地修建而成，地點並非固定一處，在系爭土地上之廟宇修
    建前，應尚有安放神明之處所供民眾祭祀參拜，是本院亦難
    依該非正式歷史資料，遽然認定系爭土地上之舊廟宇乃於民
    國26年之日據時代所建。再查，系爭131 之1 、132 之1 地
    號2 筆土地於日據時代之大正年間，即由被上訴人祖父王湖
    取得所有權，嗣再於民國35年間由被上訴人之父王秉繼承而
    取得所有權應有部分2 分之一；系爭134 之9 地號土地則係
    被上訴人之父王秉於民國53年間因公地放領取得該土地之所
    有權，此有被上訴人於原審提出之土地登記簿謄本可證。另
    查，被上訴人之父王秉於民國9 年出生，民國26年時僅17歲
    ，此亦據被上訴人於原審提出之戶籍謄本為證。是被上訴人
    之父王秉既於民國35年間始取得系爭131 之1 、132 之1 地
    號2 筆土地，則上訴人豈有於日據時代即民國26年經當時僅
    17歲之王秉同意而建立舊廟宇之理？亦徵證人翁要平於原審
    所證稱系爭土地上之舊廟宇為日據時代所建等語，殊難可採
    。而證人連打及王千葉於原審證稱系爭土地上之舊廟宇係台
    灣光復後所建一節，較堪採信。準此，兩造間之法律關係，
    既係於台灣光復後即我國民法施行後發生，自應適用我國民
    法之規定，上訴人前開辯稱，實屬無據。至上訴人聲請訊問
    證人方金龍證明系爭土地上之舊建物係於日據時代所建一節
    ，依前所述，該待證事實業據本院依卷內資料認定之，核無
    調查之必要，附此敘明。
  (三)末上訴人又辯稱：系爭土地確係經被上訴人之父同意而建廟
    使用一節，固據證人即被上訴人之母王千葉於原審證稱無誤
    ，足見上訴人確係基於使用借貸關係而占有使用系爭土地。
    惟按借用人應於契約所定期限屆滿時，返還借用物；未定期
    限者，應於依借貸之目的使用完畢時返還之，但經過相當時
    期，可推定借用人已使用完畢者，貸與人亦得為返還之請求
    ，民法第470 條第1 項定有明文。經查，證人王千葉於原審
    另證稱：當初有說神退了就要還，因為當時人家說我們住的
    房子，風水會讓人守寡，我婆婆才會去買現在住的地方，因
    為他怕後代也守寡等語明確。且參以上訴人亦於原審94年7
    月4 日言詞辯論期日自承：當時是地理師跟被上訴人之父王
    秉表示「廟如果移到他的土地上會很好」，所以他才捐地等
    情，核與證人王千葉證述大致相符。再衡諸常情，一般人同
    意將所有土地建廟供不特定人使用，大多出於祭祀神明而受
    其庇佑之用，益徵證人王千葉前開證稱被上訴人之父確係以
    供奉神明為目的而借貸系爭土地興建廟宇，並非同意上訴人
    永久使用，應屬事實相符，堪予採信。再查，上訴人已將神
    明安放於系爭土地北邊之新建廟宇，而坐落系爭土地上之舊
    廟目前已供倉庫及老人休閒活動場所使用等情，為兩造所不
    爭，已如前述，足見系爭土地上之建物已未供奉神明。準此
    ，上訴人既已依借貸之目的而使用完畢，揆諸前揭規定，被
    上訴人主張終止契約，應屬合法，是上訴人上述辯稱，已無
    所據。
四、綜上所述，被上訴人抗辯其有權占有系爭土地，尚難可採。
    從而，被上訴人本於所有權之法律關係，請求上訴人拆除如
    原審判決附圖所示A 部分之建物，並將基地返還予被上訴人
    及其他共有人，為有理由，應予准許。原審為上訴人敗訴之
    判決，並依職權宣告假執行，經核並無不合。上訴人上訴意
    旨指摘原判決不當，求予廢棄改判如上訴聲明所示，為無理
    由，應駁回其上訴。
五、本件判決基礎已臻明確，兩造其餘攻擊防禦方法，核與判決
    之基礎不生影響，爰不予一一論述，併予敘明。
六、據上論結，本件上訴為無理由，依民事訴訟法第436條之1第
    3 項，第449 條第1 項，第78條，判決如主文。
中    華    民    國    95    年    7     月    5     日
                  民事第二庭    審判長  紀文勝
                                法  官  陳秋如
                                法  官  趙思芸
以上正本係照原本作成
不得上訴。
中    華    民    國    95    年    7     月    5     日
                                書記官  朱克文


司法院資訊處製作；財團法人民間司法改革基金會備份。
